【裁判字號】    95,判,1717
【裁判日期】    951019
【裁判案由】    綜合所得稅
【裁判全文】
最  高  行  政  法  院  判  決
                                     95年度判字第01717號
上  訴  人  甲○○
被 上訴 人  財政部臺灣省中區國稅局
代  表  人  乙○○
上列當事人間因綜合所得稅事件，上訴人不服中華民國93年12月
8日臺中高等行政法院93年度訴更一字第11號判決，提起上訴。
本院判決如下：
    主  文
原判決關於駁回上訴人84年度及85年度複委託費暨該訴訟費用部
分廢棄，發回臺中高等行政法院。
    理  由
壹、本件上訴人主張：查訴外人敏翔工程顧問股份有限公司（下
    稱敏翔公司）、邑展工程顧問有限公司（下稱邑展公司）接
    受上訴人複委託承攬系爭工程，並訂定複委託契約書，所收
    取之複委託費用亦依規定開立統一發票並報繳營業稅及營利
    事業所得稅，可證上訴人確實已依規定支付該有關複委託費
    。又公司法人為獨立之個體，不因其負責人、股東與私人重
    複，而影響其獨立性。況上訴人事務所僅上訴人1人為結構
    專業人員，因此將承攬業務部分複委託敏翔及邑展公司辦理
    ，亦符常情。況上訴人於敏翔公司之股份僅佔12分之3，亦
    非邑展公司之股東，被上訴人強行認定該2公司為上訴人之
    家族公司，即據以認定雙方複委託行為不存在，自嫌速斷。
    其未就該公司出資、出力及盈餘分配情形加以查證，在無直
    接證據資料證明複委託費確係上訴人分散所得之積極證據情
    況下，亦顯未就課稅事實善盡調查及舉證之責。再者，現行
    稅法並無家族公司間之費用不予認列之規定。且依公司法第
    369條之1規定，家族公司間雖具有相互投資等關係，但仍為
    各自獨立存在之個體，其相互間之交易、資金往來及損益情
    形應依一般會計準則規定辦理。故被上訴人認為上訴人以家
    族公司之名達分散所得之實，即推斷雙方複委託行為不存在
    ，亦違上開公司法之規定及一般會計原則。此外，被上訴人
    未比照行為時所得稅法第43條之1規定，查核上訴人與該2公
    司間交易有無不合常規之安排，僅就為家族公司之名即主觀
    認定，無法提供複委託行為不存在之具體事證讓納稅義務人
    折服，從而全數剔除複委託費，誠屬過於嚴苛，亦有悖於常
    理。另查上訴人若未以複委託取代自行僱用員工辦理該項業
    務，則應補繳之綜合所得稅新臺幣（下同）1,683,659元，
    扣除該2家公司所聘僱員工之薪資費用4,194,200元所減除稅
    額約1,677,680元，其應繳之綜合所得稅5,979元，較之該兩
    家公司應補繳複委託收入之稅款1,055,777元，尚應多繳納
    1,049,798元，證明上訴人複委託相關業務予該2家公司，並
    無分散所得逃漏所得稅之企圖，且執行業務者為達分散所得
    之目的，大多藉由合夥經營模式，不須大費周章設立數家公
    司行分散所得之實。次查本案有關複委託契約書，均依規定
    訂立並提供在案，雖未具日期，並非無法查核委託事實之存
    在。而所稱業已取得建築執照後才簽訂委託契約書及支付款
    項情事，係原委託設計當時並未立約，於取得建築執照後須
    支付款項時，為取得書面契約，遂要求敏翔公司補簽委託書
    後始支付款項，故其日期有落差。又因上訴人未取得前手之
    建築師複委託工程收入，或尚有未了事務有待處理，致延遲
    給付日期在取得建築執照後，亦為建築業常有。況上訴人與
    敏翔及邑展公司為長期合作關係，依契約應給付相關酬金，
    均是由敏翔及邑展公司向上訴人請款，提示之案件收入明細
    表與支付金額不一致，此乃委託承辦數個不同案件情形。而
    其提領日與發票日稍有出入，乃事務所收到憑證日期與款項
    實際入帳日期會有先後；支票金額與發票金額不符，係其餘
    額按現金支付；至上訴人以現金、轉帳或開具支票等方式支
    付複委託費用，乃事務所成立初期人少事繁，尚未建立完整
    會計收付制度所致。另上訴人複委託部分業務予該2家公司
    ，僅考量其專業能力可否達成複委託任務，該2家公司須依
    複委託契約內容提供勞務，上訴人則須支付相對報酬金之履
    行責任，至於該2家員工有無相互兼職，係其公司本身人力
    調配問題，與複委託行為並無關係。末依商業會計法第9條
    之規定，上訴人所支付每筆系爭之複委託費均未達100萬元
    ，以支票及現金為支付工具均於法有據。被上訴人逕以支票
    金額與支付金額不一致，而未以實際支付發生數為準，論斷
    難以證明係支付複委託費，似欠合理。且上訴人已證明實際
    資金支付數額及流程，而被上訴人就該數額如有疑義，應證
    明上訴人實際支出有誤後始得主張上訴人提供審核資料不足
    採信，而並非僅以支票全額與支出數額相互勾稽，以現金支
    付金額則不予認定。況從「收入費用配合原則」下，被上訴
    人亦不應僅因形式上部分日期及金額不符，則全數不予核實
    認定複委託費用，如納稅義務人能提供實質內容與相關報表
    及詳細帳證，於經驗法則及論理法則上即符合所得稅法第24
    條第1項所揭櫫之收入成本配合原則。本件上訴人已就支付
    複委託費之事實負舉證責任，如被上訴人主張須查明受委託
    公司之銀行兌領紀錄等資料，以資對應上訴人各筆支付款項
    ，應就其主張負舉證責任，而非要求上訴人提示該2家公司
    銀行帳戶存款紀錄，若無法舉證逕予臆測「虛列複委託費」
    而全數刪除，實有悖常情，爰請求廢棄原判決關於駁回上訴
    人之部分。
貳、被上訴人未提出上訴答辯狀。
參、原審斟酌全辯論意旨及調查證據之結果，以：按稅務訴訟之
    舉證責任分配理論與一般行政訴訟相同，即認為事實不明的
    情況下，其不利益應歸屬於由該事實導出有利之法律效果的
    訴訟當事人負擔，此依行政訴訟法第136條準用民事訴訟法
    第277條之規定甚明。是在通常情形，稅捐稽徵機關對於得
    主張稅捐債權存在之事實，負舉證責任；反之，被主張權利
    之納稅義務人，對於構成稅捐免除、減輕及廢棄或限制稅捐
    債權之各項事實，應負舉證責任。從而，本件上訴人主張其
    民國（下同）84年及85年度個人綜合所得稅，就其事務所之
    收入部分，應扣除系爭複委託費用，此係上訴人主張該2年
    度有此費用之支出，對於被上訴人之稅捐債權有免除或減輕
    之事實，自應由主張有此事實發生之上訴人負舉證責任。至
    上訴人所稱其依改制前行政法院88年度判字第367號判決意
    旨，其於本件無提供資金流程之責任，被上訴人亦不得以上
    訴人提出之文件無法勾稽為由而剔除支出，按該判決並非判
    例，且與本件情形並非相同，上訴人以之比附援引，難認有
    據。又依上訴人所提出之複委託契約書卻有多件複委託書上
    之日期欄全部空白，自無法查核其是否有受委託或何時受委
    託，核與執行業務所得查核辦法第32條第4款規定應立複委
    託契約書提供查核之意旨不符。且上訴人所稱其於84年度複
    委託邑展公司2筆，金額1,484,540元；敏翔公司21筆，金額
    1,077,423元；85年度邑展公司2筆，金額37,100元；敏翔公
    司17筆，金額920,194元。關於支票支付部分，84年度邑展
    公司編號2；敏翔公司編號19及21；85年度敏翔公司編號9、
    10、12、14、15及17等筆，其中84年度邑展公司編號2，金
    額高達1,476,140元，以8張支票支付，與上訴人提出之該筆
    付款明細金額77萬元（以現金支付共4筆）及複委託費支付
    明細12筆共金額1,468,000元均不相符，85年度敏翔公司編
    號9、10、12、14，付款金額各為25,900元、30,660元、37,
    310元及84,910元，惟此4筆上訴人支付之支票金額均為176,
    600元，與付款金額差距太大，又其他各筆金額與支票金額
    均不相符，上訴人對此稱支票金額不足付款金額部分以現金
    支付，惟與其他各筆現金或以自動提款機提款方式提領現金
    支付各筆複委託費部分，付款金額與提領金額及實際支付日
    期與提款日期，均有差距。再者，依上訴人所提出之銀行提
    款資料（銀行存摺），僅能證明上訴人有自其銀行帳戶，以
    自動提款機提款及以存摺方式提領現金，按上訴人提領現金
    ，衡情應有多種用途，是否專支付系爭複委託費用，上訴人
    自應以資金流程予以證明之，且在現今社會，金融機構普遍
    設立，個人及公司行號應有其金融機構之存戶，以應資金往
    來及儲存之需。另依上訴人所稱敏翔、邑展2公司並非虛設
    公司，雇請為數不少之員工實際從事結構設計、繪圖等工作
    ，則該2公司具有相當規模，衡諸事理，應有金融機構帳戶
    以供業務經營，上訴人稱其於該2年度多次委託此2公司承攬
    複委託工程，如有頻繁交易及資金往來，而上訴人以現金或
    支票支付複委託費用，該2公司理應以其銀行帳戶存入該支
    付現金全部或一部，尤以上訴人開具支票部分，更應有銀行
    支票兌領紀錄可供查核，而上訴人僅提出支票存根，均無法
    提出此資金流程，如該2家公司之銀行帳戶存款紀錄，以資
    對應上訴人各筆支付之現金，或提供該2公司銀行帳號供核
    ，均有違事理，自難以僅憑上訴人所提出之上開複委託契約
    等資料及證人證詞，而認其有以上開款項支付系爭之複委託
    費之事實。另執行業務費用之認列，以是否合乎執行業務直
    接必要及有此費用支出之事實為要件，尚難以此2家公司業
    經被上訴人核課營利事業所得稅或上訴人確須完成上開工程
    ，而為本件被上訴人應認列此費用之依據。綜上所陳，本件
    原處分（復查決定）關於以上訴人於該2年度並無支付系爭
    複委託費用之事實，而不予認列之部分，核與上開執行業務
    所得查核辦法第17條之規定相符，並無違誤，訴願決定對此
    部分予以維持，亦無不合，乃判決駁回上訴人在原審之訴。
肆、本院查：
  一本件上訴人係敏洽結構技師事務所負責人，84年度個人綜合
    所得稅，自行申報該事務所執行業務收入6,688,018元，費
    用總額為6,042,029元。經被上訴人初查核定執行業務收入
    9,197,392元、費用總額3,480,066元、執行業務所得5,717,
    326元，併課上訴人當年度綜合所得總額6,746,629元，補徵
    稅額1,569,871元。另85年度個人綜合所得稅經被上訴人原
    核定執行業務所得為1,052,987元，併課上訴人當年度綜合
    所得總額2,186,420元，補徵稅額113,788元。上訴人不服，
    就該事務所84年度之業務收入及複委託費項目及85年度複委
    託費項目循序提起復查及訴願結果，惟未獲變更，遂提起行
    政訴訟，經原審判決上訴人之訴關於業務收入部分撤銷，其
    餘部分駁回，上訴人對複委託費用部分不服，提起上訴，經
    本院判決對該判決關於複委託費暨該訴訟費用部分發回更審
    。更審判決亦駁回上訴人之訴，上訴人猶未甘服，乃提起本
    件行政訴訟。
  二原判決認定上訴人支付敏翔、邑展2公司84、85年複委託費
    ，未能舉證以實其說，而維持被上訴人剔除該部分之處分，
    固非全然無見。惟按：
  (一)「費用及損失，未經取得原始憑證，或經取得而記載事項不
    符者，不予認定。前項費用及損失，如經查明確無支付之事
    實，而係虛列者，應依所得稅法第110條之規定辦理。」及
    「一、執行業務者以受委託業務之全部或一部，委託其他執
    行業務者經辦，或委託專營提供勞務之營利事業辦理，而支
    付之複委託費，准予認定。」分別為執行業務所得查核辦法
    第17條及第32條所明定。依上開查核辦法第17條第1項前段
    規定之解釋，執行業務者經取得原始憑證者，稅捐稽徵機關
    即應予認列費用及損失，除因不符合第7條第1項前段未經取
    得原始憑證之規定者，始再由稅捐稽徵機關依第1項後段另
    一要件「經取得而記載事項不符者，不予認定」之事實負舉
    證責任。費用及損失於合於第1項予以認定後，是否具同條
    第2項確無支付之事實，而係虛列者，自應由稅捐稽徵機關
    查明後，再應依所得稅法第110條之規定辦理。是以本件是
    否有原始憑證之提出，自屬重要，此涉及舉證責任分配之重
    要事項，若執行業務者已有原始憑證之提出，則原則上應予
    認列費用及損失，再由稅捐稽徵機關舉反證證明原始憑證為
    虛列之事實。上開執行業務所得查核辦法第17條規定，乃基
    於所得稅法第80條第5項之授權所訂之法規命令，係稅捐稽
    徵主管機關考量執行業務者已取得合法原始憑證，已有具體
    證據證明有支付之事實，為求稽徵之便，自應予以認列，但
    為杜虛列者，再予稅捐稽徵機關查明確無支付之事實，而係
    虛列者之反證之責，自合於舉證責任分配法則，行政機關自
    應予以適用，本院亦得予以爰用。
  (二)再按商業會計法第15條第1項規定：「商業會計憑證分左列
    二類：一原始憑證：證明事項之經過，而為造具記帳憑證所
    根據之憑證。」統一發票自屬原始憑證之一種，經查，敏翔
    、邑展2公司已將複委託之收入，向稅捐機關申報，繳納營
    業稅及營利事業所得稅，並經稅捐機關核定在案，此為兩造
    所不爭。上訴人業已舉證「經取得原始憑證」之積極事實，
    則對「經取得而記載事項不符者」，而不予認定之事實，自
    應由稅捐稽徵機關負舉證責任。
  (三)經查，上訴人一再主張邑展公司及敏翔公司該2年度營利事
    業所得稅，業經被告核定在案云云，則上開2公司憑以列報
    營利事業所得稅而給付系爭84、85年度之複委託費用部分原
    始憑證之統一發票，有上訴人所提各統一發票為證，並為兩
    造所不爭執，原審未予詳查，即斷定應由上訴人即執行業務
    者舉證證明有支付之事實，自有適用舉證責任分配法則不當
    之違法。
  (四)復按執行業務所得查核辦法第32條第4款係規定：「四、複
    委託應立有合約或書立委託書並提供查核，經查獲複委託係
    屬虛構或無複委託業務之事實者，除剔除其費用外，並應依
    所得稅法第111條規定辦理。」是只要執行業務者立有合約
    或書立委託書並提供查核即可，必須經稅捐稽徵機關查獲複
    委託係屬虛構或無複委託業務之事實，亦即應由被上訴人舉
    證該虛構或無事實，上訴人業已所提出之複委託契約書供被
    上訴人查核，已盡其舉證義務，上訴人所提雖有多件複委託
    書上之日期欄全部空白（見84年度原處分卷第119、127、
    133、135、137、139、141、143、145、147、155頁；85年
    度原處分卷第195、106、110、117、133、142頁），亦僅係
    被上訴人無法查核何時受委託之問題，尚非不得作為供查核
    之委託之合約或委託書，被上訴人認定上訴人主張之複委託
    係屬虛構或無複委託業務者，自應由被上訴人負舉證責任。
    況被上訴人訴訟代理人於原更一審93年9月30日準備程序期
    日亦自認：「敏翔與敏洽的負責人就算同一人，係可以複委
    託，只是須證明確實有複委託之事實。」是以本件自應由被
    上訴人舉證證明複委託係屬虛構或無複委託業務之事實，方
    合於執行業務所得查核辦法第32條第4款之旨。
  (五)又本件複委任契約多達42筆，惟每一契約即係一課稅構成要
    件事實（本稅部分）或一違反行政法上義務行為（罰鍰部分
    ），自應逐筆詳論，本院於93年度判字第1038號第一次發回
    意旨即指明：「原判決謂上訴人提出支付之證明資料包括自
    動提款機提款、現金提領及票據三種方式，有諸多不合理現
    象，惟未一一列舉其不合理之處，僅概括論及提領日在發票
    日後、金額差異頗大、票據支付之到期日先於發票之開立等
    ，而未就各筆複委託如何不合理及其範圍予以說明，遽將全
    部之複委託部分均予剔除，其判決即有理由不備之違誤。」
    一節，事實審法院自應遵照辦理。此外，上訴人所稱其於84
    年度複委託邑展公司2筆，金額1,484,540元；敏翔公司21筆
    ，金額1,077,423元；85年度邑展公司2筆，金額37,100元；
    敏翔公司17筆，金額920,194元。其中支票支付部分有：84
    年度邑展公司編號2；敏翔公司編號19及21；85年度敏翔公
    司編號9、10、12、14、15及17等筆，原判決僅說明其中84
    年度邑展公司編號2及85年度敏翔公司編號9、10、12、14等
    4筆部分，漏未具明理由說明84年度敏翔公司編號19及21；
    85年度敏翔公司編號15及17部分。另原判決列舉數筆，所述
    與其他各筆論述其不相符者，原判決僅以與付款明細表所載
    與付款支票不符為駁回理由，對於上訴人主張不可採之理由
    ，並未詳論，均屬判決理由不備。又上訴人主張支票金額不
    足付款金額部分以現金支付，及其他以現金支付部分，有數
    額僅1、2萬元之譜，是否不能以現金交付，原判決遽一併駁
    回，亦有判決不備理由之違法。且本件被上訴人業於原審整
    理出明細表（原審卷第203至206頁），原法院得提示該明細
    表予兩造確認是否不爭執，再以此為基礎事實，依被上訴人
    於原復查決定（即原處分）所載理由及上訴人之主張，分為
    複委任契約無日期、無蓋章部分、現金提領部分、支票付款
    部分、支票付款不足部分，依據上開舉證責任分配原則，由
    兩造作攻防，逐筆或分類說明是否剔除複委任費用之理由，
    以減少一再發回之累。
  三綜上，原判決認定事實有違經驗法則及論理法則，且有理由
    不完備之違法，上訴人執此指摘，求為廢棄，非無理由，因
    將原判決廢棄，發回原法院詳查，另為適法裁判。
據上論結，本件上訴為有理由，依行政訴訟法第256條第1項、第
260條第1項，判決如主文。
中    華    民    國    95    年    10    月    19    日
                  第一庭審判長法  官  葉  振  權
                              法  官  陳  秀  美
                              法  官  劉  鑫  楨
                              法  官  梁  松  雄
                              法  官  劉  介  中
以  上  正  本  證  明  與  原  本  無  異
中    華    民    國    95    年    10    月    20    日
                              書記官  吳  玫  瑩


司法院資訊處製作；財團法人民間司法改革基金會備份。
